【裁判字號】    96,訴,3464
【裁判日期】    970305
【裁判案由】    商標註冊
【裁判全文】
臺北高等行政法院判決
                                     96年度訴字第03464號
                              .
原      告  美商．寶鹼公司（The Procter ＆ Gamble
                          Co.
代  表  人  甲○○○○○○C.
訴訟代理人  陳長文 律師
            蔡瑞森 律師（兼送達代收人）
被      告  經濟部智慧財產局
代  表  人  王美花（局長）
訴訟代理人  丙○○
            乙○○
上列當事人間因商標註冊事件，原告不服經濟部中華民國96年8
月29日經訴字第09606073630 號訴願決定，提起行政訴訟。本院
判決如下：
    主  文
原告之訴駁回。
訴訟費用由原告負擔。
    事  實
一、事實概要：
    原告前於民國（下同）95年2 月10日以「焦點亮白」商標（
    下稱系爭商標，詳見附圖），指定使用於商標法施行細則第
    13條所定商品及服務分類表第3 類之香皂，不含皂人體用清
    潔劑，沐浴膠，香水，防汗臭劑，人體用除汗臭劑；香精油
    ，身體及美容化妝品，唇膏，眼影，睫毛膏，粉底，化妝粉
    底液，潤膚膏，皮膚淨白膏，洗髮精，潤髮乳，泡沫髮膠，
    髮水，保養、修護及美化皮膚、頭皮及頭髮用劑等商品，向
    被告智慧財產局申請註冊。經被告審查，認系爭商標圖樣上
    之「焦點亮白」為廣告用語，以之作為商標指定使用於身體
    及美容化妝品，潤膚膏，皮膚淨白膏，保養、修護及美化皮
    膚、頭皮及頭髮用劑…等商品，無法使相關消費者認識其為
    表彰商品之標識，並得藉以與他人之商品相區別，不具識別
    性，應不准註冊，以96年5 月14日商標核駁第299710號審定
    書所為核駁之處分（下稱原處分）。原告不服，提起訴願，
    經經濟部96年8 月29日經訴字第09606073630 號訴願決定駁
    回，原告仍不服，遂向本院提起行政訴訟。
二、兩造聲明：
  (一)原告聲明：
    1.訴願決定及原處分均撤銷。
    2.被告應作成准予註冊之處分。
  (二)被告聲明：原告之訴駁回。
三、兩造之爭點：
  (1)系爭商標圖樣上之中文「焦點亮白」得否使相關消費者認識
    其為表彰商品之標識，並得藉以與他人之商品相區別而具先
    識別性？
  (2)依原告所提之證據，可否證明系爭商標已具後天識別性？
  (一)原告主張：
    1.本案之爭點：
      系爭商標圖樣上之中文「焦點亮白」是否無法使相關消費
      者認識其為表彰商品之標識，並得藉以與他人之商品相區
      別。
    2.系爭商標為一暗示性商標，應得註冊：
      商標法第5 條第2 項及第23條第1 項第1 款固規定「商標
      應足以使商品或服務之相關消費者認識其為表彰商品或服
      務之標識並得藉以與他人之商品或服務相區別」及「商標
      不符合第5 條規定者，不得註冊」。惟僅隱含譬喻方式暗
      示商品或服務之形狀、品質、功用或其他有關成分、性質
      、特性、功能或目的等，但非為業者所必須或通常用以說
      明商品或服務者，則仍屬具識別性之商標而得註冊。換言
      之，須經推論其意始達之「暗示詞」，應得作為商標申請
      註冊，洵無疑義。此由被告93年5 月1 日施行之「商標識
      別性審查要點」第3 點之「商標具識別性之例示」中將「
      暗示性商標」臚列其內，即得明證。例如：「快譯通」指
      定用於電子辭典商品，「一匙靈」指定使用於洗衣粉商品
      ，「SNOW WHITE」指定使用於乳霜、乳液、洗面乳等商品
      均是。被告稱系爭商標圖樣上之「焦點亮白」係促銷商品
      具有引人注意之肌膚白皙、亮麗功效之廣告用語，以之作
      為商標指定使用於身體及美容化粧品，潤膚膏，皮膚淨白
      膏…」商品，實不足以使相關商品之相關消費者認識其為
      表彰商品之標識，並得藉以與他人之商品相區別，應不具
      商標識別性。惟依國內之一般社會通念，「焦點亮白」尚
      非一通用詞彙。詎被告竟謂系爭商標欠缺識別性，而經濟
      部在訴願決定書中亦稱系爭商標「焦點亮白」，係用以表
      示使用該商品後即可具有引人注意之亮麗白皙肌膚之廣告
      性或敘述性用語，不具識別力，且不接受原告「焦點亮白
      」為暗示性商標而得註冊之意見，其認事用法未免失之主
      觀，難謂無偏頗之虞。
    3.系爭商標「焦點亮白」非同業競爭者所習慣使用之廣告文
      字：
      依前揭之商標識別性審查要點第5 點，暗示性商標與說明
      性商標不同，得就下列事項判斷是否為說明性商標：
      (1)是否已為同業競爭者實際交易上所使用。
      (2)是否為同業競爭者所必須使用，若由特定業者所專用將
        有礙公平競爭之虞。
      經濟部於訴願決定書中直接將中文「焦點亮白」解釋為具
      有引人注意之「亮麗白皙肌膚」之意，然綜觀國內化粧品
      相關業界，習慣上尚無以「焦點亮白」作為商品之廣告文
      字。該中文字依國內之一般社會通念，並非普通之廣告性
      或敘述性用語，同業競爭者實際交易時，並無使用該中文
      字之習慣，而該中文字亦非為同業競爭者所必須使用。顯
      而易見地，「焦點亮白」應為具識別力之「暗示性商標」
      而得註冊，至為灼然。被告及訴願決定機關認定系爭商標
      為為廣告用語之見解，顯與市場現況不符而不足採信。
    4.系爭商標在臺灣業經原告反覆使用而取得第二層意義，被
      告與訴願決定機關仍認定系爭商標尚難成為原告交易上之
      識別標識而符合商標法第23條第4 項之規定，其認事用法
      明顯違反論理及經驗法則：
      按「行政行為應受法律及一般法律原則之拘束」，行政程
      序法第4 條定有明文。又「行政機關為處分或其他行政行
      為，應斟酌全部陳述與調查事實及證據之結果，依論理及
      經驗法則判斷事實之真偽，並將其決定及理由告知當事人
      」，為行政程序法第43條所明定。所謂「商標之使用」，
      依商標法第6 條之規定，係指為行銷之目的，將商標用於
      商品、服務或其有關之物件，或利用平面圖像、數位影音
      、電子媒體或其他媒介物足以使相關消費者認識其為商標
      。原告在訴願階段已向訴願決定機關提呈包括統一發票、
      電視廣告光碟片、文宣圖片、西元2007年7 月號時尚雜誌
      國際中文版、屈臣氏銷售專櫃彩色照本影本及商品廣告量
      表現統計表在內之多項使用證據資料，以證明「焦點亮白
      」商標在臺灣之使用。由前述使用證明資料觀之，可知「
      焦點亮白」係與原告另一商標「OLAY」（或中文商標「歐
      蕾」）併用。眾所皆知，「OLAY」（「歐蕾」）在臺灣係
      「化粧品」類商品的著名商標，其亦為原告的主力商標，
      系爭商標「焦點亮白」係經原告作為「OLAY」（「歐蕾」
      ）主品牌下的一個副品牌，而進行商品之行銷，此在商場
      上屬常見的策略與手法。於此情形下，使用證據上自可同
      時顯示主品牌及副品牌之使用。上述使用證據上縱載有「
      焦點亮白系列」字樣，亦僅在告知消費者「焦點亮白」乃
      主品牌「OLAY」（「歐蕾」）下的一個副品牌。質言之，
      上述使用證明上無論「焦點亮白」或「焦點亮白系列」之
      標示方式均已符上述商標法第6 條之規定而屬「焦點亮白
      」商標之使用。況依前述使用證據中之時尚雜誌國際中文
      版內「焦點亮白系列」之標示方式，在「白」的右上方標
      有「TM」（即「trademark 」，中文即為「商標」之意）
      ，益足證「焦點亮白」乃一商標，而非廣告用語。詎訴願
      決定機關竟謂上述使用證明上原告僅將「焦點亮白」作為
      一般廣告性或敘述性用語，而非作為商標使用，其見解顯
      已悖離一般經驗法則，實有偏頗之虞，殊無可採。再者，
      訴願決定機關另以原告呈送之統一發票及雜誌之日期均在
      系爭商標核駁日（96年5 月14日）之後，不予採納發票及
      雜誌為可證明系爭商標具識別力之證據。惟依臺北高等行
      政法院90年訴字第6873號判決之理由，商標核准註冊以前
      ，尚屬準備註冊之程序，必自註冊之日始得取得商標專用
      權。申請註冊之商標，在註冊程序未終結前，法律或事實
      有所變更時，主管機關應依變更後之法律或事實處理。以
      本案而言，系爭商標之註冊申請雖經被告核駁，然原告因
      不服此核駁處分而向經濟部提起訴願，則系爭商標之註冊
      程序在訴願階段自屬尚未終結。詎訴願決定機關竟以原告
      呈送之發票及雜誌之日期均在系爭商標核駁日之後為由，
      否認其為證明系爭商標具識別力之證據，已違反前述90年
      訴字第6873號判決之意旨，對原告而言，亦失之公允。行
      政機關雖依自己之自由心證，判斷事實，惟當其處理案件
      時，對於證據之證明力，仍須受論理及經驗法則之拘束，
      亦即行政機關作成行政處分或裁決時，仍必須依法以調查
      所得並獲有心證之事實關係為基礎，對證明為之判斷也應
      遵守論理及經驗法則，始為適法之行政處分或裁決。如前
      所述，被告及訴願決定機關均未詳加考量市場上主品牌與
      副品牌併用之實際交易情形，率爾認定系爭商標僅為商品
      功效之廣告性或敘述性用語，非但有違反前述「商標識別
      性審查要點」之嫌，且其對證明待證事實之推理論述過程
      明顯違法失當，違反了論理及經驗法則，至為明確。
    5.為證明系爭商標經原告使用而確具識別性，原告茲提呈系
      爭商標商品於西元2007年7 月至9 月間由其臺灣子公司寶
      僑家品股份有限公司銷售之統一發票影本共14份（參本院
      卷第44至57頁），依發票上金額統計，可知在該3 個月期
      間銷售予屈臣氏大園倉庫之系爭商標商品之金額高達新臺
      幣（下同）16,967,314元之鉅。
    6.綜上事實及理由，系爭商標「焦點亮白」具暗示性意味並
      業經原告使用，且非同業競爭者所習慣使用或必須使用之
      廣告文字，其未違反商標法第23條第1 項第1 款規定之情
      事，彰彰明甚。
  (二)被告主張：
    1.按「商標應足以使商品或服務之相關消費者認識其為表彰
      商品或服務之標識，並得藉以與他人之商品或服務相區別
      」，為商標法第5 條第2 項所明定，又「商標不符合第5
      條規定者，不得註冊」，復為商標法第23條第1 項第1 款
      所明定。經核系爭商標圖樣「焦點亮白」，為廣告所促銷
      之商品具有引人注意之肌膚白皙、亮麗功效之廣告用語，
      以之作為商標指定使用於「身體及美容化妝品，潤膚膏，
      皮膚淨白膏，保養、修護及美化皮膚、頭皮及頭髮用劑」
      等商品，實不足以使商品之相關消費者認識其為表彰商品
      之標識，並得藉以與他人之商品相區別，不具識別性，自
      有前揭法條規定之適用，依商標法第23條第1 項第1 款及
      第24條第1 項之規定，應予核駁。
    2.至原告指稱系爭商標圖樣為一暗示性商標，並業經其廣泛
      行銷而取得後天識別性一節等云云。惟經查系爭商標圖樣
      「焦點亮白」，易使一般消費者認為其所指定之商品具有
      引人注意之肌膚白皙、亮麗功效，屬一般廣告用語，且經
      網路搜尋資料得知，其實際使用為「焦點淡斑，全面亮白
      」，或多搭配中文「歐蕾」、外文「OLAY」併用，而非系
      爭商標圖樣「焦點亮白」，尚難使相關消費者認識其為表
      彰商品之標識，不具識別性。另有關時尚雜誌國際中文版
      內「焦點亮白系列」標示方式，原告雖主觀上於「白」之
      右上方標示「TM」以表示作為商標使用，惟客觀上仍予相
      關消費者係一般廣告用語之印象，尚難使相關消費者認識
      其為表彰商品來源之標識。又原告於訴願階段所檢送之證
      據資料，包括96年7 月28日銷售發票影本、光碟片、文宣
      圖片、西元2007年7 月號時尚雜誌國際中文版及屈臣氏銷
      售專櫃彩色照片影本等證據資，及行政訴訟第一審階段檢
      送之西元2007年7 月至9 月發票影本等證據資料，其數量
      稀少，實難認系爭「焦點亮白」商標業經原告廣泛使用，
      且在交易上已為相關消費者認識其為表彰原告商品之識別
      標識，並得藉以與他人之商品相區別，應無商標法第23條
      第4 項規定之適用。至原告所舉註冊第810803號「耐斯焦
      點FOCUS 」及第0000000 號「亮白奇蹟PANO5 Perfect An
      gus 」等商標經核准註冊之案例，核其商標圖樣均與本件
      不同，案情各異，尚難比附援引，執為本件有利之論據，
      併予敘明。職是，揆諸前揭法條規定與相關說明，本案依
      商標法第23條第1 項第1 款及第24條第1 項之規定規定，
      核駁其註冊之申請，並無不合。
    理  由
一、本件起訴時被告之代表人原為蔡練生，嗣變更為王美花，經
    其聲明承受訴訟，核無不合，應予准許。
二、按「商標得以文字、圖形、記號、顏色、聲音、立體形狀或
    其聯合式所組成。前項商標，應足以使商品或服務之相關消
    費者認識其為表彰商品或服務之標識，並得藉以與他人之商
    品或服務相區別。」為商標法第5 條所規定。又「商標有下
    列情形之一者，不得註冊：一、不符合第5 條規定者。…」
    復為同法第23條第1 項第1 款所規定。而「…有不符合第5
    條第2 項規定之情形，如經申請人使用且在交易上已成為申
    請人商品或服務之識別標識者，不適用之。」同法第23條第
    4 項亦定有明文。
三、原告前於95年2 月10日以「焦點亮白」商標（下稱系爭商標
    ，詳見附圖），指定使用於商標法施行細則第13條所定商品
    及服務分類表第3 類之香皂，不含皂人體用清潔劑，沐浴膠
    ，香水，防汗臭劑，人體用除汗臭劑；香精油，身體及美容
    化妝品，唇膏，眼影，睫毛膏，粉底，化妝粉底液，潤膚膏
    ，皮膚淨白膏，洗髮精，潤髮乳，泡沫髮膠，髮水，保養、
    修護及美化皮膚、頭皮及頭髮用劑等商品，向被告智慧財產
    局申請註冊。經被告審查，認系爭商標圖樣上之「焦點亮白
    」為廣告用語，以之作為商標指定使用於身體及美容化妝品
    ，潤膚膏，皮膚淨白膏，保養、修護及美化皮膚、頭皮及頭
    髮用劑…等商品，無法使相關消費者認識其為表彰商品之標
    識，並得藉以與他人之商品相區別，不具識別性，應不准註
    冊，以96年5 月14日商標核駁第299710號審定書所為核駁之
    處分（下稱原處分）。原告不服，循序提起行政訴訟，並為
    事實欄所載各節之主張，是本件應審酌者厥為：
    (1)系爭商標圖樣上之中文「焦點亮白」得否使相關消費者認
      識其為表彰商品之標識，並得藉以與他人之商品相區別而
      具先識別性？
    (2)依原告所提之證據，可否證明系爭商標已具後天識別性？
四、關於(1)系爭商標圖樣上之中文「焦點亮白」得否使相關消費
    者認識其為表彰商品之標識，並得藉以與他人之商品相區別
    而具先識別性部分：
    查本件原告申請註冊之「焦點亮白」商標，其圖樣係由單純
    之中文「焦點亮白」所構成，而中文「焦點」一詞，乃指注
    意力的集中點，「亮白」一詞，則有亮麗、白皙之意。以之
    作為商標，指定使用於身體及美容化妝品，潤膚膏，皮膚淨
    白膏，保養、修護及美化皮膚…等商品，予相關消費者印象
    ，係用以表示使用該商品後，即可具有引人注意之亮麗白皙
    肌膚之廣告性或敘述性用語，實無法使相關消費者認識其為
    表彰其商品之標識，並得藉以與他人之商品相區別，應不具
    識別性，依首揭商標法第23條第1 項第1 款規定，自不得註
    冊。
五、關於(2)依原告所提之證據，可否證明系爭商標已具後天識別
    性部分：
  (一)按商標不具有先天之識別性者，要能獲准註冊，必須證明已
    取得後天之識別性，亦即申請人須提供相當之證據證明該商
    標業經申請人使用且在交易上已成為表彰申請人商品或服務
    之標識，並得藉以與他人之商品或服務相區別，而例外地得
    依商標法第23條第4 項之規定准其註冊之申請，否則應以其
    缺乏識別性而依商標法第23條第1 項第1 款之規定核駁其註
    冊之申請。
  (二)本件原告雖稱：系爭商標業經其廣泛使用，已成為其商品之
    識別標識，實已具備第二層意義，應可准予註冊云云。惟查
    ：
    1.依網路搜尋資料，原告實際使用之圖樣為「焦點淡斑，全
      面亮白」，或多搭配中文「歐蕾」、外文「OLAY」併用，
      而非系爭商標圖樣「焦點亮白」，尚難使相關消費者認識
      其為表彰商品之標識，應不具識別性。另有關時尚雜誌國
      際中文版內「焦點亮白系列」標示方式，原告雖主觀上於
      「白」之右上方標示「TM」以表示作為商標使用，惟客觀
      上仍予相關消費者係一般廣告用語之印象，尚難使相關消
      費者認識其為表彰商品來源之標識。
    2.又原告於訴願階段所檢送之證據資料，包括96年7 月28日
      銷售發票影本、光碟片、文宣圖片、西元2007年7 月號時
      尚雜誌國際中文版及屈臣氏銷售專櫃彩色照片影本等證據
      資，及行政訴訟第一審階段檢送之西元2007年7 月至9 月
      發票影本等證據資料，其數量稀少，實難認系爭「焦點亮
      白」商標業經原告廣泛使用，且在交易上已為相關消費者
      認識其為表彰原告商品之識別標識，並得藉以與他人之商
      品相區別，應無商標法第23條第4 項規定之適用。
六、綜上，系爭商標不具先天識別性，亦不具後天識別性。從而
    被告以系爭商標不具識別性，所為核駁之處分，並無不法，
    訴願決定予以維持，亦無不合。原告徒執前詞，訴請撤銷，
    及請求被告應作成准予註冊之處分，為無理由，應予駁回。
    至原告所舉「耐斯焦點FOCUS 」、「亮白奇蹟PANO 5
    Perfect Angus 」等商標經核准註冊之案例，核其商標圖樣
    均與本件不同，案情各異，尚難比附援引，執為本件有利之
    論據，併予指明。
七、兩造其餘攻擊防禦方法均與本件判決結果不生影響，故不逐
    一論述，併此敘明。
據上論結，本件原告之訴為無理由，爰依行政訴訟法第98條第1
項前段，判決如主文。
中    華    民    國    97    年     3    月    5     日
                    臺北高等行政法院第二庭
                              審判長法  官  徐  瑞  晃
                                    法  官  畢  乃  俊
                                    法  官  陳  金  圍
上為正本係照原本作成。
如不服本判決，應於送達後20日內，向本院提出上訴狀並表明上
訴理由，如於本判決宣示後送達前提起上訴者，應於判決送達後
20日內補提上訴理由書（須按他造人數附繕本）。
中    華    民    國    97    年     3    月    5     日
                                    書記官  陳  可  欣


司法院資訊處製作；財團法人民間司法改革基金會備份。
